【裁判字號】    99,消債聲,49
【裁判日期】    990702
【裁判案由】    聲請不免責
【裁判全文】
臺灣高雄地方法院民事裁定            99年度消債聲字第49號
相  對  人  戊○○
代  理  人  徐萍萍律師
債  權  人  長鑫資產管理股份有限公司
法定代理人  庚○○
送達代收人  子○○
債  權  人  萬榮行銷顧問股份有限公司
法定代理人  辰○○
送達代收人  巳○○
債  權  人  遠東國際商業銀行股份有限公司
法定代理人  壬○○
代  理  人  乙○○
債  權  人  渣打國際商業銀行股份有限公司
法定代理人  丑○○
代  理  人  寅○○
債  權  人  國泰世華商業銀行股份有限公司
法定代理人  己○○
代  理  人  卯○○
債  權  人  辛○（台灣）商業銀行股份有限公司
法定代理人  甲○○
送達代收人  丙○○
債  權  人  臺灣新光商業銀行股份有限公司
法定代理人  丁○○
送達代收人  丙○○
債  權  人  中國信託商業銀行股份有限公司
法定代理人  午○○
送達代收人  謝洺真
債  權  人  台灣美國運通國際股份有限公司
法定代理人  癸○○
上列當事人間聲請消費者債務清理事件，本院裁定如下：
    主  文
債務人戊○○不免責。
    理  由
一、按法院為終止或終結清算程序之裁定確定後，除別有規定外
    ，應以裁定免除債務人之債務。債務人有下列各款情形之一
    者，法院應為不免責之裁定，但債務人證明經普通債權人全
    體同意者，不在此限：一、於七年內曾依破產法或本條例規
    定受免責；二、隱匿、毀損應屬清算財團之財產，或為其他
    不利於債權人之處分；三、捏造債務或承認不真實之債務；
    四、因浪費、賭博或其他投機行為，致財產顯然減少或負擔
    過重之債務，而生開始清算之原因；五、於清算聲請前一年
    內，已有清算之原因，而隱瞞其事實，使他人與之為交易致
    生損害；六、明知已有清算原因之事實，非基於本人之義務
    ，而以特別利於債權人中之一人或數人為目的，提供擔保或
    消滅債務；七、隱匿、毀棄、偽造或變造帳簿或其他會計文
    件之全部或一部，致其財產之狀況不真確；八、故意於財產
    及收入狀況說明書為不實之記載，或有其他故意違反本條例
    所定義務之行為，消費者債務清理條例第132 條、第134 條
    分別定有明文。又按，消費者債務清理制度並非在使債務人
    恣意消費所造成之債務，轉嫁予債權人負擔，債務人免責制
    度，應在鼓勵勤勞誠實之債務人，而非縱容債務人奢侈浪費
    ，倘債務人於聲請清算前之相當期間內，利用信用金融之機
    會，恣意為非屬通常生活所需之鉅額消費或作奢侈性、浪費
    性之消費，而不在意日後履行返還之能力，反而算計消費者
    債務清理條例中之免責制度，濫用清算程序以規避其應負擔
    之償還責任，自與消費者債務清理條例之立法本旨有違。
二、經查：
  (一)本件聲請人即債務人戊○○依消費者債務清理條例聲請清算
    事件，前經本院裁定開始清算程序，嗣因清算財團之財產不
    敷清償清算財團費用及財團債務，經本院司法事務官裁定終
    止清算程序確定在案，有本院98年度消債清字第41號、98年
    度司執消債清字第48號案卷可稽。
  (二)本件清算程序終止後，經本院函詢聲請人之各債權人是否同
    意其為免責，債權人萬榮行銷股份有限公司（下稱萬榮行銷
    公司）、台灣新光商業銀行股份有限公司（下稱新光銀行）
    、遠東國際商業銀行股份有限公司（下稱遠東銀行）、台灣
    美國運通國際股份有限公司（下稱美國運通）、國泰世華銀
    行股份有限公司（下稱國泰世華）、辛○（台灣）商業銀行
    股份有限公司（下稱辛○銀行）、中國信託商業銀行股份有
    限公司（下稱中國信託）、渣打國際商業銀行股份有限公司
    （下稱渣打銀行）均具狀表示不同意聲請人免責，此有各該
    公司之函文在卷可稽。債權人長鑫資產管理股份有限公司則
    於清算程序中已具狀表示不同意免責，亦有其陳報狀在卷可
    稽。
  (三)依聲請人聲請清算時陳報，每月必要支出總計為25,293元（
    此金額尚未扣除應由聲請人前夫負擔之扶養費），此有聲請
    人所提出之財產及收入狀況說明書附於原審卷可稽。惟聲請
    人於93年6 月間向安泰商業銀行申請代償積欠萬泰銀行、國
    泰世華、渣打銀行、辛○銀行、遠東銀行、中國信託等共計
    973,000 元之卡債，足見當時經濟已現窘困，然於同年7 月
    份其原積欠之卡債經代償後，聲請人於93年8 月16日、11月
    2 日立即又向萬泰銀行預借現金298,000 元、10,000元；同
    年10月向遠東銀行預借現金10,000元；同年9 月23日向國泰
    世華預借120,000 元；同年11月7 日向中國信託預借50,000
    元；同年9 月16日向渣打銀行預借150,000 元，此有各該銀
    行提出之消費明細表附卷可參，故聲請人在93年8 月至12月
    間短短4 個月間預借現金金額已高達638,000 元（此尚不包
    括聲請人於93年10月28日向辛○銀行辦理「卡友即利金」分
    期借款之金額），單僅此4 個月內之借貸金額即已超逾聲請
    人所自述之2 年內必要支出之總額（25293 ×24＝607032）
    ，而聲請人自身尚有工作薪資收入，可用以填補部分家用，
    除有特別必要者外，顯不應有上開大量預借現金之情事。足
    見聲請人大量預借現金顯非全數供為一般通常生活及扶養等
    必要費用之所需。況聲請人在收入微薄之狀況下，理應減少
    開支，量入為出，且明知銀行所發行之信用卡及現金卡，均
    收取一定程度之利息，竟未衡量自身是否仍有充分之償債能
    力而持續使用信用卡及現金卡預借現金，足徵聲請人係自陷
    於清償能力不足，且於知悉返還債務有所困難，收入已有不
    足清償債務之情形下，猶未撙節開銷，據實控制支出，避免
    不必要之花費以降低負債，則其恣意花費任令債務增加至難
    以負擔而終致不能清償，自堪認係因奢侈、浪費之行為而導
    致負擔過重之債務。
  (四)至聲請人雖表示93年8 月16日借貸之298,000 元係交付予前
    夫使用云云，然聲請人與前夫鄭志儀已於92 年1月間協議離
    婚，鄭志儀依離婚協議書，原應每月支付子女生活費15,000
    元，仍卻分文未付等情，業據聲請人於聲請清算案件中陳述
    甚明，則對此已離異又不負擔任何子女生活費之前夫，聲請
    人何以會甘願、無異議地將所借貸之298,000 元交付予其前
    夫使用？此顯已有違經驗法則。況聲請人就其上開主張，並
    未提出任何證據證明，所述自難採信。又縱認聲請人將298,
    000 元交付其前夫使用之情為真，然其交付之原因為借貸或
    贈與？若屬借貸之債權，聲請人未於清算程序中提出此筆債
    權，即不無隱匿應屬清算財團之財產之嫌，若屬贈與，即屬
    其他不利於債權人之處分，亦已符合前揭應不予免責之原因
    ，附此指明。
  (五)綜上，聲請人既已知返還債務有所困難，收入已有不足清償
    債務之情，竟未衡量自身是否仍有充分之償債能力而持續過
    度消費，未撙節開銷，據實控制支出，避免不必要之花費以
    降低負債，則其恣意花費任令債務增加至難以負擔而終致不
    能清償，堪認其確有因浪費、賭博或其他投機行為，致財產
    顯然減少或負擔過重之債務，而生開始清算原因情事。是聲
    請人確有消債條例第134 條第4 款之事實，而不宜依消費者
    債務清理條例第135 條之規定予以免責。此外，本件聲請人
    亦未經普通債權人全體同意免責，亦如前述，揆諸首揭規定
    及說明，本件聲請人依法即不得免責，爰裁定如主文。
中    華    民    國    99    年    7    月     2     日
                      民事庭法      官  郭宜芳
上為正本係照原本作成。
如不服本裁定，應於裁定送達後10日內，以書狀向本院提出抗告
，並繳納抗告費新臺幣1千元。
中    華    民    國    99    年    7    月     2     日
                            書  記  官  王聖源

司法院資訊處製作；財團法人民間司法改革基金會備份。
